【裁判字號】    89,上,203
【裁判日期】    891129
【裁判案由】    請求償還各自分擔額
【裁判全文】
臺灣高等法院高雄分院民事判決  八十九年度上字第二○三號
      上  訴  人  甲○○
      被  上訴人  乙○○
      訴訟代理人  田平安律師
右當事人間請求償還各自分擔額事件，上訴人對於中華民國八十九年四月十四日臺灣
高雄地方法院八十九年訴字第一四七號第一審判決提起上訴，本院判決如左：
      主      文
上訴駁回。
第二審訴訟費用由上訴人負擔。
      事      實
甲、上訴人部分
  上訴人未於言詞辯論期日到場，惟據其提出書狀所作聲明及陳述如左：
  一、聲明：求為判決：
    (一)原判決廢棄。
    (二)被上訴人在第一審之訴及假執行之聲請駁回。
    (三)第一、二審訴訟費用由被上訴人負擔。
  二、陳述：除與原判決書記載相同者，予以引用外，補稱：
    (一)兩造不爭執之事項
      １、兩造與訴外人何秉祥、賴陳碧玉、就訴外人彰化銀行之新台幣（以下同）
          六百四十萬四千七百七十六元債權，負有連帶保證人責任。
      ２、被上訴人經彰化銀行催告後，分別於八十八年三月二十四日及同年四月二
          十七日清償前述債務。
    (二)兩造有爭執之事項
      １、被上訴人於清償訴外人銘鹿公司向彰化銀行之債務後，被上訴人即承受彰
          化銀行之債權及擔保之不動產抵押權，銘鹿公司之債務既已清償，被上訴
          人並未將該抵押權移轉登記於其名下，顯係拋棄該抵押權，依民法第七百
          五十一條之規定，保證人即上訴人就被上訴人拋棄抵押權之限度內，免其
          責任。
      ２、依最高法院十九年上字第三三０號判例，債權人原則上應先就擔保物拍賣
          充價，惟當事人間如有特別約定時，從其約定，今當事人間既無特別約定
          ，因此訴外人彰化銀行應向負有優先責任之物上保證人求償為公。
      ３、縱認債權人有權選擇就實行擔保物權受償或起訴請求保證人清償，然物上
          保證人依前開判例之意旨，亦不因連帶保證人之清償行為而消滅，且依學
          界通說，物保與人保之地位應屬平等，故連帶保證人之內部責任之分擔，
          應及於物上證人分擔之部分，亦因此，上訴人所應分擔之金額應將物上保
          證人擔保之部分納入分擔比例計算之，而非僅以本案四名連帶保證人作為
          分擔額之計算標準。
乙、被上訴人部分
  一、聲明：求為判決：
    (一)上訴駁回。
    (二)第二審訴訟費用由上訴人負擔。
  二、陳述：除與原判決書記載相同者，予以引用外，補稱：
    (一)兩造不爭執之部分：兩造與訴外人何秉祥、賴陳碧玉均為銘鹿公司向彰化銀行
      借款之連帶保證人，嗣銘鹿公司因屆期無力清償，經彰化銀行催告後被上訴人
      乃於八十八年三月二十四日、同年四月二十七日清償上開借款及利息共計六百
      四十萬四千七百四十六元，此有保證書影本一件、本票影本二張、催告書影件
      ，彰化銀行匯款回條影本二張為證，及有彰化銀行八十九年三月十四日彰九如
      字第五一九號函及附件收入傳票四件附卷可稽，且為上訴人所不爭，自堪信為
      真實。
    (二)兩造爭執之事項：
      １、抵押權於債權已屆清償期，而未受清償者，得聲請拍賣抵押物，就其賣得
          價金受償，係債務人之一種權利，並非義務，故於債務清償期屆至而債務
          人不清償時，既應連帶保證人代未清償，債權人於債權獲滿足後，自無更
          就擔保物權求償之必要；而債權人於受償後依抵押物提供人之請求，塗銷
          抵押權之登記，亦與拋棄擔保物權之情形有別，此於最高法院七十四年度
          台上字第二三三三號判決可知。被上訴人既未拋棄為債權擔保之物權，自
          無民法第七百五十一條之適用。
      ２、彰化銀行就其對訴外人銘鹿公司之借款債權，除有兩造等四人為連帶保證
          人外，尚有不動產提供設定抵押，其對抵押權之實行與否既有決定之權利
          ，則彰化銀行向被上訴人催告請求清償為一權利行為，被上訴人予以清償
          於法並無不合。
      ３、上訴人主張被上訴人已拋棄之不動產抵押權為一須經登記之物權，依民法
          第七百五十八條之規定，拋棄需辦理登記始生效力，彰化銀行於受償後塗
          銷抵押權登記之行為亦與拋棄行為有間，況該塗銷行為係彰化銀行因債權
          已消滅所為，並非被上訴人所為，更與被上訴人於取得抵押權後，就既有
          之抵押權向地政機關為拋棄登記之情形不同，故上訴人主張其於被上訴人
          拋棄抵押權之限度內免其責任，更無可採。
      ４、民法第二百八十一條第一項中連帶債務人向其他連帶債務人之求償行為為
          其故有之請求權，與同條第二項所訂於求償範圍內所承受之債權人權利並
          存，今被上訴人既已基於連帶保證人之地位救主債務人之債務為清償，則
          自得承受債權人之權利，向上訴人依連帶保證內部求償之法律關係請求同
          為連帶保證人之上訴人償還如原審聲明所請求之金額。
      理      由
一、上訴人未於言詞辯論期日到場，核無民事訴訟法第三百八十六條各款所列情形，
    爰依被上訴人之聲請，由其一造辯論而為判決。
二、被上訴人主張：銘鹿公司邀兩造及訴外人何秉祥、賴陳碧玉為連帶保證人，向彰
    化銀行設定最高限額三千萬元之保證契約，並於八十七年間先後向彰化商業銀行
    借得二百萬元及五百百八十八萬元，於到期日後，因銘鹿公司無力全數清償，彰
    化銀行乃催告被上訴人清償上開二筆借款及其遲延利息，總計六百四十萬四千七
    百七十六元，而上訴人同為上開借款之連帶保證人，因此被上訴人於清償上開款
    項後，自得請求上訴人清償其應分擔之金額一百六十萬一千七百九十四元，爰依
    連帶保證內部求償法律關係，求為命上訴人應給付一百六十萬一千七百九十四元
    ，及自起訴狀繕本送達翌日起至清償日止，按週年利率百分之五計算之利息之判
    決。
三、上訴人則以本件借款除由兩造等為連帶保證人外，另由何秉祥、賴陳碧玉提供不
    動產供設定抵押，應先就物上擔保求償，不足部分再向連帶保證人請求清償，是
    本件存有惡意清償之情事。又被上訴人既已清償債務，則已承受彰化銀行上開借
    貸債權及抵押權，惟被上訴人並未將抵押權辦理移轉登記，顯已拋棄該抵押權，
    上訴人於其所拋棄之限度內，免其責任，故上訴人無清償系爭債務之義務，被上
    訴人訴請給付，顯無理由等語，資為抗辯。
四、被上訴人主張兩造及訴外人何秉祥、賴陳碧玉均為銘鹿公司向彰化銀行借款之連
    帶保證人，嗣銘鹿公司因屆期無力清償，經彰化銀行催告後，被上訴人乃於八十
    八年三月二十四日、同年四月二十七日，依序清償銘鹿公司上開借款及遲延利息
    ，二百零一萬二千六百一十二元、四百三十九萬二千一百六十四元，總計六百四
    十萬四千七百七十六元之事實，已據提出保證書影本一件、本票影本二張、催告
    書影本四件、彰化銀行匯款回條影本二張為證，且有彰化銀行八十九年三月十四
    日彰九如字第五一九號函及附件收入傳票四紙附卷可稽，自堪信為真實。
五、按抵押權人於債權已屆清償期，而未受清償者，得聲請拍賣抵押物，就其賣得價
    金而受清償，固為民法第八百七十三條第一項明定，惟是否聲請拍賣抵押物是債
    權人之權利，而非義務，故於債權存有物之擔保及人之擔保時，債權人本得自行
    決定如何實現債權。本件彰化銀行就其對於銘鹿公司之借款債權，縱另除有兩造
    等四人為連帶保證人外，尚有不動產提供設定抵押權，惟抵押權之實行與否，債
    權人既有決定之權利，則彰化銀行向連帶保證人之被上訴人催告請求返還，乃屬
    權利行為，況該債務經被上訴人清償後，其他連帶保證人同免責任，於連帶保證
    人並無不利，自難遽指被上訴人惡意清償。
六、次按拋棄係指權利人就既有權利向債務人為免除債務之意思表示，屬形成權之一
    種，於權利人向債務人為拋棄之意思表示後發生債權消滅之法律效果，如所拋棄
    者為需經登記之物權，因拋棄為法律行為之一，依民法第七百五十八條規定，尚
    需辦理登記始生效力。本件被上訴人已否認其曾拋棄系爭借貸債權及抵押權，且
    上訴人對此有利事實復未能舉證以實其說，所辯已難採信。至上訴人另辯稱被上
    訴人於清償系爭債務後，於清償之限度內，已承受債權人對於主債務人之債權及
    抵押權，惟彰化銀行對銘鹿公司之債權既已清償而塗銷提供擔保之抵押權登記，
    被上訴人復未將該抵押權移轉登記於其名下，顯已拋棄抵押權，依民法第七百五
    十一條規定，上訴人就被上訴人拋棄抵權之限度內，已免其責任等語。惟查債權
    人彰化銀行在銘鹿公司清償期屆至而不清償時，既經為連帶保證人之被上訴人代
    為清償，則彰化銀行對於銘鹿公司之債權已獲滿足後，自無更就擔保物求償之必
    要，彰化銀行於受償後依抵押物提供人之請求，塗銷抵押權登記，尤於拋棄擔保
    物權之情形有別，此有最高法院七十四年度台上字第二三三三號判決足參，況上
    開塗銷係彰化銀行因抵押權所擔保之債權已經消滅所為，而非被上訴人所為，尤
    與被上訴人於取得抵押權後，就既有之抵押權向地政機關為拋棄登記之情形有違
    ，上訴人抗辯其於被上訴人拋棄抵押權之限度內免其責任，要無可採。
七、按連帶債務人於對外關係，雖各自負全部之債務，然在內部關係，則依各自分擔
    之部分而負義務，故連帶債務人中之一人為自己分擔部分以清償或其他免責行為
    時，即係就他人之債務為免責行為，因此民法第二百八十一條第一項明定：連帶
    債務人中之一人，因清償或其他行為，致他債務人同免責任者，得向他債務人請
    求償還其各自分擔之部分，並自免責時起之利息。此求償權係固有之請求權，與
    同條第二項所定於求償範圍內所承受之債權人權利併存。本件被上訴人既已基於
    連帶保證人之地位就主債務人之債務而為清償，則就同為連帶保證人之一之上訴
    人因被上訴人清償而免責部分，自得承受債權人之權利，向上訴人請求償還，從
    而，被上訴人依連帶保證內部求償法律關係，請求被上訴人給付一百六十萬一千
    一百九十四元，並自起訴狀繕本送達翌日即八十九年一月十二日起至清償日止，
    按週年利率百分之五計算之利息，即屬正當，應予准許。
八、綜據上述，本件被上訴人依連帶保證內部求償法律關係，請求上訴人給付一百六
    十萬一千一百九十四元，並自起訴狀繕本送達翌日即八十九年一月十二日起至清
    償日止，按週年利率百分之五計算之利息，尚屬正當，應予准許，原審據此為上
    訴人敗訴判決，並無違誤，上訴意旨求予廢棄改判，非有理由，應予駁回。
九、據上論結：本件上訴為無理由，合依民事訴訟法第四百六十三條、第三百八十五
    條第一項、第四百四十九條第一項、第七十八條，判決如主文。
中      華      民      國    八十九    年    十一    月    二十九      日
                                      臺灣高等法院高雄分院民事第三庭
~B1審判長法官  王憲義
~B2法      官  徐文祥
~B3法      官  賴玉山
右為正本係照原本作成。
如對本判決上訴，須於判決送達後二十日內向本院提出上訴狀，其未表明上訴理由者
，應於上訴後二十日內向本院提出上訴理由書（均須按他造當事人之人數附繕本）。
上訴時應提出委任律師或具有律師資格之人之委任狀，並依附註條文規定辦理。
中      華      民      國    八十九    年     十二     月     一       日
~B法院書記官  邱麗莉
附註：
民事訴訟法第四百六十六條之一：
對於第二審判決上訴，上訴人應委任律師為訴訟代理人，但上訴人或其法定代理人具
有律師資格者，不在此限。
上訴人之配偶、三親等內之血親、二親等內之姻親，或上訴人為法人、中央或地方機
關時，其所屬專任人員具有律師資格並經法院認為適當者，亦得為第三審訴訟代理人
。
第一項但書及第二項情形，應於提起上訴或委任時釋明之。
                                                                        Ｆ


司法院資訊處製作；財團法人民間司法改革基金會備份。
